【裁判字號】    98,基簡,1156
【裁判日期】    990308
【裁判案由】    塗銷所有權移轉登記
【裁判全文】
臺灣基隆地方法院民事判決            98年度基簡字第1156號
原      告  丁○（臺灣）商業銀行股份有限公司
法定代理人  甲○○
訴訟代理人  乙○○
            丙○○
被      告  戊○○
被      告  己○○
上列當事人間請求塗銷所有權移轉登記事件，本院於中華民國99
年２月22日辯論終結，茲判決如下：
    主  文
被告戊○○與己○○間就附表所示之不動產於民國93年３月25日
所為之贈與行為及於民國93年４月８日所為之所有權移轉登記行
為均應予撤銷。
被告己○○應將「基隆市安樂地政事務所就附表所示不動產、以
93年基安字第037870號收件、於民國93年４月８日完成之所有權
移轉登記」予以塗銷。
訴訟費用新臺幣壹仟參佰柒拾元由被告負擔。
    事實及理由要領
一、本件被告２人均未於言詞辯論期日到場，惟均無民事訴訟法
    第0386條所列之各種情形，爰准原告聲請，由其一造辯論而
    為判決，先予敘明。
二、原告起訴主張：(一)被告戊○○前向嗣與原告分割承前之美
    商丁○銀行股份有限公司臺北分公司（美商丁○銀行股份有
    限公司臺北分公司嗣於民國98年８月１日依企業併購法申請
    分割，分割出原告，將臺北分公司之營業、資產及負債分割
    予原告）申領信用卡使用，並於民國（下同）93年１月１日
    升等為白金卡，詎戊○○於93年１月18日向美商丁○銀行股
    份有限公司臺北分公司貸用靈利金新臺幣（下同）48,996元
    後，即於同年３月25日渠將所有如附表所示之不動產贈與其
    妻即被告己○○，並於同年４月８日完成所有權移轉登記，
    且迄今尚欠本金110,241.元及利息未為清償。(二)按「債務
    人所為之無償行為，有害及債權者，債權人得聲請法院撤銷
    之。」、「債權人依第一項或第二項之規定聲請法院撤銷時
    ，得並聲請命受益人或轉得人回復原狀。」民法第0244條第
    １項、第４項分別定有明文。被告戊○○所為前揭無償行為
    ，明顯侵害原告之債權，依前揭規定，原告自得訴請法院撤
    銷之等情，為此依民法第0244條第１項、第４項之規定，提
    起本件訴訟，請求判決：被告２人間就附表所示之不動產於
    93年３月25日所為之贈與行為及於93年４月８日所為之所有
    權移轉登記行為均應予撤銷。被告己○○並應將「基隆市安
    樂地政事務所就附表所示不動產、以93年基安字第037870號
    收件、於民國93年４月８日完成之所有權移轉登記」予以塗
    銷（先位聲明）。(三)又按「表意人與相對人通謀而為虛偽
    意思表示者，其意思表示無效。」、「債務人怠於行使其權
    利時，債權人因保全債權，得以自己之名義，行使其權利。
    」民法第87條、第0242條亦分別定有明文。本件被告戊○○
    將其所有附表所示之不動產贈與被告己○○，明顯係為脫產
    以躲避債權人之追償，其贈與之意思表示虛偽不實，且贈與
    時被告己○○為其妻子，對被告戊○○之經濟狀況及脫產意
    圖，自應知悉，故渠之贈與行為應屬無效。又因難以期待被
    告戊○○向被告己○○請求塗銷附表所示之不動產所有權移
    轉登記，為此依民法第87條及第0242條之規定，提起本件訴
    訟，請求判決：確認被告間就如附表所示不動產於93年３月
    25日所為之贈與行為及於民國93年４月８日所為之所有權移
    轉登記行為無效；被告己○○並應將「基隆市安樂地政事務
    所就附表所示不動產、以93年基安字第037870號收件、於民
    國93年４月８日完成之所有權移轉登記」予以塗銷，回復為
    被告戊○○所有（備位聲明）。
三、被告２人均經本院合法通知，未於言詞辯論期日到場，亦未
    提出書狀為任何聲明或陳述。
四、查原告主張：被告戊○○積欠其110,241.元及利息未為清償
    ，及被告戊○○於93年３月25日將所有附表所示之不動產贈
    與被告己○○，並於同年４月８日完成所有權移轉登記等事
    實，業據其提出信用卡申請書、丁○銀行信用卡約定條款、
    電腦列印之帳單、自網路申領之基隆市安樂地政事務所網路
    申領「異動索引」、附表所示不動產之登記謄本及行政院金
    融監督管理委員會函各１件（均為影本）為證，經核與其所
    述相符，參以被告２人均已去向不明，期日通知書係以公示
    送達之方法為之，衡情應不可能向原告為清償等情，原告此
    部分之主張自堪信為真實。又主張：被告戊○○將其所有如
    附表所示之不動產贈與並移轉予被告己○○，乃有害於原告
    之債權等事實，亦據提出上開各該文件為證，經核：被告戊
    ○○於贈與並移轉附表所示之不動產予被告己○○時（即93
    年４月８日時），尚積欠與原告分割前之美商丁○銀行股份
    有限公司臺北分公司信用卡債務及借款共計71,085元未為清
    償（此有電腦列印之帳單可稽），卻將所有之不動產移轉與
    被告己○○（被告２人均未到場或具狀抗辯，以供本院調查
    斟酌，故渠等縱有其他財產足供清償所欠，亦未據陳明，本
    院無從得知），自屬有害於原告之債權，原告此部分之主張
    亦堪信為真實。
五、按「債務人所為之無償行為，有害及債權者，債權人得聲請
    法院撤銷之。」民法第0244條第１項定有明文。本件被告戊
    ○○既為原告之債務人，竟將附表所示之不動產贈與並移轉
    予被告己○○，有害於原告之債權，如上所述，從而原告訴
    請撤銷被告２人間就附表所示之不動產於93年３月25日所為
    之贈與行為及於93年４月８日所為之所有權移轉登記行為，
    依上開規定，自屬正當，應予准許。
六、次按「債權人依第一項或第二項之規定聲請法院撤銷時，得
    並聲請命受益人或轉得人回復原狀。」民法第0244條第４項
    亦定有明文。本件既准原告依民法第0244條第１項之規定，
    撤銷被告２人間就附表所示之不動產於93年３月25日所為之
    贈與行為及於93年４月８日所為之所有權移轉登記行為，如
    上所述，從而原告訴請判命：被告己○○應將「基隆市安樂
    地政事務所就附表所示不動產、以93年基安字第037870號收
    件、於民國93年４月８日完成之所有權移轉登記」予以塗銷
    （回復為被告戊○○所有），依上開規定，亦屬正當，應併
    予准許。
七、本件原告先位之訴既有理由，則其備位之訴之條件即未成就
    ，本院自不須就備位之訴為裁判，併予敘明。
八、訴訟費用1,370.元（內含裁判費1,220.元及公示送達之登報
    費150.元），依民事訴訟法第78條規定，應由敗訴之被告負
    擔，爰一併確定其數額如主文第３項所示。
九、據上論結，本件原告之訴為有理由，依民事訴訟法第0436條
    第２項、第0385條第１項前段、第78條，判決如主文。
中    華    民    國    99    年    3     月    8     日
                  基隆簡易庭法      官  林金發
以上正本係照原本作成。
如不服本判決，應於本判決送達後20日內向本院提出上訴狀（並
附繕本）及繳納上訴裁判費，上訴於本院合議庭。
中    華    民    國    99    年    3     月    8     日
                            法院書記官  莊國南
┌────────────────────────────────────┐
│附表（98年度基簡字第1156號）：                                          │
├─┬────────────────────┬─┬────┬──────┤
│編│ 土          地          坐           落│地│面  積  │  權    利  │
│  ├───┬────┬───┬───┬───┤  ├────┤            │
│號│縣  市│鄉鎮市區○  段  ○○ 段 │地  號│目│平方公尺│  範    圍  │
├─┼───┼────┼───┼───┼───┼─┼────┼──────┤
│１│基隆市│ 安樂區 ○○○段│      │ 0368 │建│ 1730.66│10000分之210│
└─┴───┴────┴───┴───┴───┴─┴────┴──────┘
┌─┬──┬───────┬───┬─────────────┬─────┐
│編│    │              │建築式│建  物  面  積（平方公尺）│ 權    利 │
│  │    │基  地  坐  落│樣主要├───────┬─────┤          │
│  │建號│--------------│建築材│ 樓 層 面 積  │附屬建物主│          │
│  │    │建  物  門  牌│料及房│              │要建築材料│          │
│號│    │              │屋層數│ 合       計  │及用途    │ 範    圍 │
├─┼──┼───────┼───┼───────┼─────┼─────┤
│１│1378│基隆市安樂區麥│５層樓│第2層：114.20 │陽台：    │ 全    部 │
│  │    │金段0368地號  │鋼筋混│              │12.37     │          │
│  │    │--------------│凝土造│合計：114.20  │          │          │
│  │    │基隆市安樂區樂│      │              │          │          │
│  │    │利三街32巷44號│      │              │          │          │
│  │    │２樓          │      │              │          │          │
│  ├──┼───────┴───┴───────┴─────┴─────┤
│  │備考│                                                              │
│  │    │                                                              │
└─┴──┴───────────────────────────────┘

司法院資訊處製作；財團法人民間司法改革基金會備份。
